【裁判字號】    92,簡上,77
【裁判日期】    921104
【裁判案由】    防止侵害
【裁判全文】
台灣彰化地方法院民事判決  九十二年度簡上字第七七號
    上  訴  人  丙○○
                乙○○
                甲○○
    訴訟代理人  吳天富  律師
    被上訴人    張翼宗  住彰化.
    訴訟代理人  周志峰  律師
右當事人間請求防止侵害事件，上訴人對於中華民國九十二年五月十三日本院員林簡
易庭第一審判決（九十二年度員小字第四０號）提起上訴，本院於九十二年十月二十
一日言詞辯論終結，茲判決如左：
    主      文
上訴駁回。
第二審訴訟費用由上訴人負擔。
    事      實
甲、上訴人方面：
    （一）原判決廢棄。
    （二）被上訴人在第一審之訴駁回。
    （三）第一、二審訴訟費用由被上訴人負擔。
二、陳述：除與第一審判決記載相同者，茲予引用外，並補述略稱：
    （一）被上訴人起訴據以土地使用權買賣契約書暨協議書為由，主張訴外人張水
          生以張秋陽祭祀公業土地之部分使用權出賣與被上訴人暨訴外人張啟禎，
          因張水生未經該公業派下員全體之同意，擅自出售部分土地，該土地使用
          權買賣契約書、協議書自始當然確定無效，則被上訴人就系爭土地暨其建
          物主張其購買或建築等之權源，顯然不存在，自不得據以為有其合法權源
          之依據。
    （二）上訴人丙○○雖於台灣彰化地方法院檢察署九十二年偵字第二五四九號案
          件偵查中，承認系爭房屋係被上訴人首購暨首建，先父張紹書以新台幣（
          下同）二十七萬元買回云云。惟上訴人丙○○於民國（下同）六十一年間
          年齡尚輕，土地使用權買賣之情形尚未清楚，且又見被上訴人提出之土地
          使用權買賣契約書、協議書，誤以為該協議書所載為真正，始為如此之供
          述。嗣後據張水生稱系爭房屋係伊所建造，且又依被上訴人當時僅二十四
          歲，剛退伍不久，又入伍前當學徒，須三年四個月始告學成，訴外人張啟
          禎年僅十九歲，渠等顯然無經濟能力購買系爭房屋，足證被上訴人顯非系
          爭房屋之起造人無疑，張紹書係因為被上訴人已達結婚成家階段，始出資
          以被上訴人名義與張水生訂立土地使用權買賣契約書暨協議書，系爭房屋
          之所有人，顯非被上訴人。
    （三）張紹書於六十八年間以二十七萬元向被上訴人買回系爭房屋供為神壇之用
          之事實，有證人張慣親眼目睹，並於原審證述屬實，證人張啟明證稱張紹
          書要向張翼宗取回契約書，證人謝深霖、張啟昌均證稱張紹書召開家庭會
          議稱該神壇為六兄弟所有，可見張紹書確以二十七萬元向被上訴人購買系
          爭房屋，且證人邱永棟證述，張紹書拿回寄放在上訴人丙○○處之四十八
          萬元，隔日上訴人丙○○即把錢拿出來，惟張翼宗未依約交出系爭房屋買
          賣契約書，益見上訴人等之主張屬實，被上訴人請求無理由。
    （四）系爭房屋，張紹書又以二十七萬元買回，並不違反當初售與被上訴人成家
          之用，買回之房屋除供為神壇之用外，嗣後亦將遺為全體兒子共有，並囑
          咐神壇繼續使用，使用系爭房屋，房屋稅均由張紹書繳納，張紹書死後，
          則由丙○○繳納，足證明系爭房屋所有權，非被上訴人獨有。
三、證據：除援用原審之立證方法外，另提出廣興堂內外照片、上訴人丙○○戶口名
    簿影本、台灣彰化地方法院檢察署檢察官九十二年度偵字第二五四九號不起訴處
    分書、存證信函為證，並聲請訊問證人呂蒼林及張水生。
乙、被上訴人方面：
一、聲明：
    （一）上訴駁回。
    （二）第二審訴訟費用由上訴人負擔。
二、陳述：除與第一審判決記載相同者，茲予引用外，並補述略稱：
    （一）被上訴人主張系爭房屋為其興建所有乙事，上訴人於原審未加爭執，已視
          同自認，被上訴人無庸再就此事為舉證，況復有被上訴人於原審提出之土
          地使用權買賣契約書、協議書、房屋稅繳納通知書、自水來費繳款書、電
          費通知單等相關證據可資憑證。而上訴人於第二審就房屋興建所有乙事前
          後改為矛盾主張，益見被告所言為虛：１、按民事訴訟法第二百八十條第
          一項規定：當事人對於他造主張之事實，於言詞辯論時不爭執者，視同自
          認；同法第二百七十九條規定當事人主張之事實，他造自認者，無庸舉證
          。同法第四四八條規定：在第一審所為之訴訟行為，於第二審亦有效力，
          而「自認」或「視同自認」均屬訴訟行為無疑，故一審自認之效果，於第
          二審仍應受拘束。上訴人於原審自九十二年一月二十二日、九十二年三月
          二十日、九十二年四月八日各期日迄九十二年四月二十九日言詞辯論終結
          期日，均未曾就被上訴人所主張系爭房屋係被上訴人所建造之事實為爭執
          （含上訴人於九十二年三月二十日提出之準備書狀）。職是，上訴人已視
          同自認系爭房屋為被上訴人興建所有，被上訴人自無庸再為舉證！上訴人
          於  鈞院九十二年十月二日準備程序期日抗辯稱：對造應提出建造房子的
          證據云云，不合民事訴訟法之規定！（上訴人於原審遲至九十二年五月二
          日言詞辯論終結三日後始提出言詞辯論意旨狀爭執原告需證明房屋為其所
          有云云，因已在言詞辯論終結後，不影響已發生之視同自認效果）。
      ２、又上訴人於原審言詞辯論終結前僅辯稱六十八年間張紹書已向被上訴人購
          買系爭房屋云云而已，於  鈞院九十二年八月十二日準備程序期日陳述：
          「主張系爭房屋是張紹書所蓋，張紹書有交二十七萬元給張翼宗，是供買
          房屋之使用權」云云，然所辯並不實在，上訴人此種答辯邏輯反而不啻說
          明張紹書絕非系爭房屋興建之人，且系爭房屋恰為被上訴人所興建所有，
          否則彼等不會編出所謂張紹書需向被上訴人購買系爭房屋云云之故事，蓋
          焉有房屋所有權人反向無權利之人購買房屋之道理？
    （二）上訴人在第二審就系爭房屋興建乙節前後主張矛盾，凸顯其說詞為捏造；
          從被上訴人在原審提出之土地登記簿謄本及土地使用權買賣契約書，可知
          張水生當時是出賣土地使用權給被上訴人興建系爭房屋，上訴人主張系爭
          房屋為張水生所興建云云，明顯不實在：
      １、上訴人於九十二年八月十二日準備期日曾稱：系爭房屋是張紹書起造的云
          云，其後於同年九月十六日提出書狀改稱：系爭房屋於六十一年間由案外
          人張水生起造完成，然後將系爭房屋與土地使用權賣給被上訴人云云，此
          種上訴人前後主張矛盾不一致的情況，只是凸顯了上訴人前後說詞皆是胡
          言亂語、捏造事實而已。
      ２、張水生於六十一年間係將系爭房屋所坐落之基地的使用權出賣給被上訴人
          ，當時所立「土地使用權買賣契約書」第一條還明確記載出賣土地使用權
          的原因是要作為給被上訴人為興建房屋使用，同日所立另一份「協議書」
          亦記載土地使用權是賣給被上訴人作為興建房屋用途等文字（上訴人對於
          此兩份書面於原審亦未爭執），是以張水生當時出賣土地使用權，已清楚
          表示是由被上訴人興建房屋，上訴人卻謂是張水生蓋好房屋再將房屋連同
          土地使用權出賣給被上訴人云云，顯然不合證據與事實。
（三）證人張慣、邱永棟、張啟明、張啟昌、張深霖、呂蒼林等人關於張紹者曾以二
      十七萬元向上訴人買受系爭房屋之證詞，均不足採：
      １、張慣之證詞：(1)查被上訴人是遲至六十九年間搬過去新屋後，始將系爭舊
          屋「借」給父親張紹書作神壇（小廟）使用，在未搬新屋前，被上訴人一
          家人還住在系爭房屋中，自不可能將系爭房屋做為神壇使用，此有證人江
          張玉棉於原審九十二年四月二十日言詞辯論期日之證詞可稽。且觀察上訴
          人在於九十二年九月十六日提出之「答辯暨聲請調查證據聲請狀」陳稱「
          張紹書自四十九年間起即擔任附近約五十公尺廣興堂之神職，六十八年購
          買系爭房屋後，始將廣興堂遷至系爭房屋」云云，姑暫不論其中所謂六十
          八年購買之事云云不實在，亦可見六十二年間系爭房子並非做為神壇使用
          甚明，故證人張慣於原審九十二年四月八日證稱：「我在六十二年間回到
          員林時系爭房子作神壇使用，管理人為我父親」、「買『後』神壇並沒有
          變更」云云，顯然張慣所言時間與其相對應事實已不實在。(2)又查被上訴
          人既係於六十九年間才搬過去新屋，在此之前的六十八年間，新房屋因還
          在興建準備中，被上訴人一家人既仍住在系爭房屋中，乃張慣於原審卻稱
          「該房子在六十八年間由我及我父親帶二十七萬向張翼宗買的」、「交錢
          地點是張翼宗的家，是張翼宗的新家，不是在神壇」云云，可見張慣所言
          買賣交錢等語根本不實。(3)又證人張慣於原審稱「因為當時張翼宗要賣給
          外人，我父親認為不可賣給外人，所以要賣別人多少，便向他買多少，買
          賣時沒有訂立買賣契約，買賣時只有我及我父親與張翼宗三人在場。．．
          ．．．．我父親生病時有找所有小孩回來．．．．．．且我父親當時有要
          別人去向張翼宗要回那張買賣契約回來．．．．．．這張是張翼宗向別人
          買的買賣契約書」云云。惟證人所謂二十七萬元在六十八年間並非一筆小
          錢，假若張紹書既仍須出具與他人相同數額之金錢向被上訴人買系爭房屋
          ，可見依證人所言似雖為父子，仍然明算帳，依此而言其間買賣即非小事
          ，在場人員若又不多，當時買賣雙方如何會不簽訂買賣契約以求明確？又
          若果真於六十八年間被上訴人有出賣系爭房子給父親張紹書，為何遲至八
          十多年間才向被上訴人催討原告向別人買的買賣契約書？是甚麼買賣契約
          書？證人也語焉不詳？況假若如張慣所稱「張翼宗有答應要交還買賣契約
          書但至今仍未交還」云云，則當時不妨要被上訴人補寫乙份買賣契約書，
          何以一定需要得到被上訴人與他人之間的買賣契約書？被上訴人與他人之
          間的契約僅具債權相對性，其重要性比不上張紹書與被上訴人自己來訂契
          約文件，何以捨本逐末，反而於所謂被上訴人不交還時竟隻字未提要想補
          自己與張紹書的房屋買賣契約證明文件之事？實違反常情，可見張慣所言
          買賣之事不實在。(4)又所謂買賣價金二十七萬元，不是小數目，除張慣空
          言外，試問具體證據何在？(5)應特別強調者是，張慣與兩造雖為兄弟，但
          張慣自從六十多年間即與被上訴人一家人生疏，近三十年來幾乎未曾有任
          何往來，且八十六、七年間，張慣曾想向被上訴人借錢，遭回絕，感情不
          好可見一斑（參證人江張玉棉原審九十二年四月二十九日之證詞可明）；
          反觀，張慣與上訴人間之感情互動良好，尤其張慣亦為張紹書之子，張慣
          此番系爭房屋係張紹書向被上訴人買得之說詞云云，對張慣（張紹書之繼
          承人）也有直接利害關係（欲圖分一杯羹），故張慣對上訴人不實不利之
          證詞，不足為奇！
      ２、證人邱永棟之證詞：(1)查被上訴人與張紹書之間並無房屋買賣契約書之簽
          立可言，又被上訴人就系爭房屋亦未與他人間有簽立房屋買賣契約書可言
          ，乃證人邱永棟於  鈞院九十二年四月八日期日卻證稱：「．．．．．．
          張翼宗便要將系爭「房屋買賣契約書」還給他父親．．．．．．是張翼宗
          夫婦及他們兄弟要我作證人證明．．．．．．」云云，然假若兩造真有要
          證人證明還契約書之情事，則要作證人之邱永棟對於重要事項之是何種契
          約書焉會不知？由此即可知證人所言不實在。(2)又證人邱永棟既謂開會不
          在現場，本身未親耳目睹有什麼所謂的買賣之事，則其所聽聞不過僅是聽
          自別人轉述之傳聞證據，並無證據能力，自不足採。
      ３、證人張啟明之證詞：(1)查被上訴人就系爭房屋並未與他人間有簽立「買地
          」契約書可言，蓋被上訴人就系爭房屋之基地僅買賣其使用權而已，乃證
          人張啟明於  鈞院九十二年四月八日卻證稱：「我伯父要我負責去向張翼
          宗拿以前『買地』契約書」云云，然假若張紹書果真有要證人負責去向被
          上訴人拿契約書，則負責拿取的人即證人張啟明就要取何種契約書焉會不
          知？由此即可知證人所言不實在。另張啟明與被上訴人並無來往，何以張
          紹書不是要自己的兒子即親屬關係較接近被上訴人的上訴人等人或張慣向
          被上訴人要契約書，反而卻要證人張啟明負責向被上訴人拿契約書，本身
          也不合理，即根本沒有這回事。(2)又證人張啟明既謂「拿的原因是因為我
          伯父向張翼宗買的，是張翼宗還沒到家庭會議前（張紹書）就告訴我們的
          」云云，姑不論是否有此場合而張紹書為如此說詞，僅就張啟明其聽聞自
          他人之轉述，本身未親耳目睹所謂買賣過程之事而言，該證詞僅是聽自別
          人轉述之傳聞證據而已，並無證據能力，自不足採。(3)又張啟明本人為上
          訴人的叔叔的兒子，為四親等血親，其卻於開庭時庭上詢及「與本案兩造
          有何親屬、僱傭或同居等關係？」，原先卻稱「沒有」，明顯不實在。
      ４、證人謝深霖之證詞：(1)證人謝深霖於  鈞院九十二年四月八日證稱稱：「
          我舅說神壇為六兄弟所有，該房子要作為神壇之用，我只聽到知道也只有
          這樣」云云。惟張紹書應不可能為此說詞，且依謝深霖所言，張紹書並不
          是說「房子」為六兄弟共有，蓋所謂「神壇」者，是指祈福拜拜用之神明
          擺設財產，此與所借用之座落房子，本分屬兩種不同客體，神壇擺設為兩
          造父親所創，所以單純就「神壇」這個財產（性質屬動產）而言，張紹書
          或許可以說成是六兄弟共有，但所擺放座落的房子（不動產）是被上訴人
          所有，就不是張紹書可以自由處分的，張紹書縱使說過該房子要作為神壇
          使用（假設語氣），這也是他個人的一種「願望」，需經過被上訴人同意
          。(2)又證人謝深霖並未證明張紹書為如此說詞時，被上訴人當時是否在場
          聽聞？（請比較前述證人張啟明謂「拿的原因是因為我伯父向被上訴人買
          的，是被上訴人還沒到家庭會議前（張紹書）就告訴我們的」），亦未證
          明其有何親眼目睹所謂房屋買賣之事，故其證詞尚難證明什麼。(3)又謝深
          霖本人為上訴人姑姑的兒子，為四親等血親，其於開庭時庭上詢及「與本
          案兩造有何親屬、僱傭或同居等關係？」，原先卻稱「沒有」，明顯不實
          在。
      ５、證人張啟昌之證詞：(1)證人張啟昌於  鈞院九十二年四月八日證稱：「他
          們家庭會議說，該神壇六兄弟都有份．．．．．．神壇被拆徵收費六兄弟
          分」云云。惟查被上訴人重申張紹書應不可能為此說詞，且依張啟昌所言
          ，張紹書並不是說「房子」為六兄弟共有，蓋「神壇」與所借用之座落「
          房子」兩者，本分屬兩種不同客體，已如前述。又因一般所謂徵收費意義
          上包含「搬遷補助費」，其發放對象為居住或使用者，故就神壇這個獨立
          的組織設置於徵收時所產生之搬遷補助費說成六兄弟平分云云這個說詞，
          亦有可能，而此實無法跳躍式地認定所座落的房子是六兄弟共有。(2)又證
          人張啟昌稱「當時開家庭會議是為了要我過去處理神壇及另一棟建物。建
          物有寫契約書，神壇部分沒寫契約書」云云，惟若家庭會議其目的之一果
          真也有要處理神壇，又特別請姪子到場執筆寫契約書，為何就開會目的之
          一的神壇之事不白紙黑字寫下來？可見根本沒有開會處理神壇之事！(3)又
          證人張啟昌稱張紹書為前述說詞時，何人在場、情況如何已不記得了，故
          被上訴人當時是否在場聽聞？（請比較前述證人張啟明謂「拿的原因是因
          為我伯父向被上訴人買的，是被上訴人還沒到家庭會議前（張紹書）就告
          訴我們的」），亦未證明其有何親眼目睹所謂房屋買賣之事，故其證詞尚
          難證明什麼。(4)又張啟昌本人為被告的叔叔的兒子，為四親等血親，其於
          開庭時庭上詢及「與本案兩造有何親屬、僱傭或同居等關係？」，原先卻
          稱「沒有」，明顯不實在。
      ６、證人呂蒼林證詞：(1)證人呂蒼林於  鈞院九十二年十月二日開庭時既謂「
          房子是何人建造的，當時我在當兵我不知道，我沒有問房子是何人建造的
          ，也沒有聽張水生說房子是誰建造的」，則證人呂蒼林證詞不足為有利於
          被告之主張。(2)證人呂蒼林於前述開庭時又謂「張水生是說當時張翼宗．
          ．．．．．．當時是剛當兵回來．．．怎可能有能力蓋房子」云云，然查
          被上訴人當時已二十四歲，其自小未讀書，從十四歲就開始工作，生活節
          儉，並非無能力買土地使用權來蓋系爭房子（且係小房子而已）。況所謂
          伊聽張水生說云云，不但為傳聞證據，且不符兩造不爭執之被上訴人起訴
          提出之土地使用權買賣契約書及協議書。(3)證人呂蒼林於前述開庭時又謂
          「張翼宗原住在員林鎮溝皂里田中央巷三十八號之六五，七十四年遷至員
          林鎮溝皂里溝皂巷十四號之三，有戶籍謄本為證」云云，然同日開庭經詰
          問後，呂蒼林已承認其僅「是依據戶政機關的登記陳述張翼宗之住所」而
          已，然張翼宗當時之戶籍登記地與實際住所地並不同（即六十一年間起住
          系爭房屋、六十九年間起住溝皂巷十四之三號房屋），此為社會上所常見
          ，並不足為奇。(4)證人呂蒼林在前述開庭時顯示其為上訴人之人，偏袒上
          訴人，蓋既只是證人但當庭所執本案原審判決書不但研讀還劃重點？於原
          審階段就陪同上訴人三人到庭？在庭上一再表示其主動要問原告訴訟代理
          人問題？
      ７、又前述證人張慣、邱永棟、張啟明、謝深霖、張啟昌等五人皆為神壇的委
          員，其等偏袒上訴人為不實證言，自不在話下。
      ８、又查上訴人於九十二年八月十二日上訴理由狀稱：被上訴人於作證出庭前
          ，至證人張啟明、張啟昌住處，對證人之妻、子威脅恐嚇云云，然此純屬
          子虛烏有；反倒是上訴人於文中同一處又自承「證人張啟明、張啟昌於原
          審所為之證言，與刑事庭竊佔案所為之證詞，略有出入」，從此點反而可
          見證人張啟明、張啟昌證詞前後不一致，不足採也！
（四）台灣彰化地方法院檢察署九十二年度偵字第二五四九號不起訴處分書，尚無法
      作為本件民事訴訟認定兩造真正實體權利關係之依據：按上訴人上訴理由雖指
      摘原審不採信檢察官前述案號不起訴處分書之偵查意旨，亦有違誤云云，然查
      ，原審判決書第六頁倒數第一行就已指出：相關刑案檢察官是以上訴人之「主
      觀」犯意乙事為不起訴處分之依據，「足明檢察官並無認定買賣系爭房屋之事
      為實」等語，職是，上訴人指摘原審判決不採信檢察官不起訴處分書偵查意旨
      有所違誤云云，實屬無稽。
（五）上訴人於捏造系爭房屋不實買賣時，於情節中編造所謂張紹書一再託人向被上
      訴人取得買賣契約書云云，然姑不論前述證人張啟明對何種買賣契約書交代錯
      誤，且當時張紹書既仍在世，上訴人又謂張紹書有召開家庭會議云云，何以不
      依常理直接由張紹書出面向被上訴人索取更可實現結果？何需假手他人？
（六）且被上訴人與案外人張水生簽立有土地使用權買賣契約書、協議書（興建房屋
      目的所簽），而依上訴人向來所述，意即張紹書似在索取此類契約書，然依上
      訴人此種答詞邏輯（暫不論其答詞之虛偽），上訴人不啻暗指系爭房屋之興建
      確實源自於被上訴人向張水生購買土地使用權與簽立協議書，然後始興建而來
      ，如此系爭房屋為被上訴人興建而來，更得到佐證矣！
（七）系爭房屋火災後，屋內物品皆已毀損滅失一空，被上訴人聲請定暫時狀態之假
      處分，乃得以將系爭房屋屋頂重新鋪設烤漆板修繕完成，室內牆壁地板等亦整
      理修繕完成，避免系爭房屋日益荒廢頹圮，此有火災後由被上訴人進行門版、
      地板、屋頂（烤漆版）等工程修繕之收據，及修繕前之相片三張可參。上訴人
      則為妨害被上訴人修繕行為之人，詎料彼等反而謂其整修內部室內等等云云，
      室內仍有物品云云，實屬混淆視聽。
（八）上訴人既與被上訴人爭執系爭房屋之所有權歸屬，先前已有妨害原告修繕行為
      之事實，其後又有侵害原告單獨行使所有權之虞，故被上訴人提起本訴，自有
      受保護之利益。
三、證據：除援用原審之立證方法外，另提出修繕購料收據及系爭房屋失火後照片為
    證。
丙、本院依職權調取台灣彰化地方法院檢察署九十年度他字第一五八三號偵查卷宗（
    含警詢筆錄）
    理      由
一、被上訴人起訴主張坐落於彰化縣員林鎮○○段三二二地號土地上如原審判決附圖
    Ａ部分所示面積五十八點一八平方公尺，門牌號碼為彰化縣員林鎮溝皂里溝皂巷
    一五號之磚造平房為其於六十一年一月十八日向張水生承購「土地使用權」所建
    造，該建物為其所有。嗣應張紹書之要求，乃將系爭房屋無償出借於張紹書當廣
    興堂神壇使用。其後該神壇於九十年十月間失火，房屋部分毀損，無法再作為神
    壇使用，被上訴人乃進行修繕。惟上訴人三人卻否認被上訴人為所有權人，而辯
    稱系爭房屋為張紹書之遺產，其等與被上訴人係同父異母兄弟得繼承系爭房屋之
    所有權，而不讓被上訴人個人行使所有權，修繕與自由使用房屋。上訴人丙○○
    更於九十年十月二十八日夥同上訴人乙○○侵入系爭房屋，將室內地面、牆壁、
    廁所等部分完成整修之成果予以毀壞，並放置物品，對被上訴之阻止，置之不理
    。雖被上訴人現藉由假處分程序占有系爭房屋行使所有權人權益，但上訴人皆仍
    有妨害被上訴人行使所有權之虞，有請求防止之必要，爰依民法第七百六十七條
    之規定，提起本訴等語。
二、上訴人則聲明駁回原告之訴，抗辯稱：系爭房屋係張水生所建造，經張紹書出資
    購買供被上訴人使用，復於六十八年間以二十七萬元向被上訴人購買該房屋，張
    紹書死亡後，兩造皆為張紹書之法定繼承人，均有使用系爭房屋之權利等語。
三、被上訴人主張系爭房屋為其於六十一年一月十八日向張水生承購「土地使用權」
    所建造，該建物為其所有之事實，已據其提出土地登記簿謄本、土地使用權買賣
    契約書、協議書、房屋稅繳納通知單為憑。上訴人雖辯稱：系爭房屋係由張水生
    所建造，而由張紹書向張水生買受等語。然稽之卷附土地使用權買賣契約書、協
    議書所載，被上訴人確具名為承買人向訴外人張水生購買「張秋陽」公業所有土
    地使用權，供作興建房屋使用，雙方並約定於如興建中發生房親出面阻止未得順
    利完成時，張水生願立即出首解決，倘無法解決應自出面阻止之日起十五日內將
    已收價金及所化費建築費用全部無息退還被上訴人等語。參之社會事實與經驗，
    苟該系爭房屋係張水生所建造，而由張紹書所買受，當無由被上訴人具名為承買
    人之理，且張水生與被上訴人更無簽立書契約明買受土地使用權之用途為興建房
    屋及興建中如遇房親阻止，張水生應負義務之必要。況系爭房屋如非被上訴人所
    建造，衡情論理上訴人於原審自起訴迄言詞辯論終結止，自無未加爭執之可能，
    且上訴人丙○○本人倘未確信該房屋為被上訴人原始起造，更無必要於九十年十
    月三十日警詢時陳明：系爭房屋係被上訴人首建（即原始起造人）等語（見台灣
    彰化地方法院檢察署九十一年度他字第一五八三號偵查卷宗第第六頁）。至被上
    訴人建造系爭房屋之資金究係其本人賺取，抑其父親張紹書資助，或另有其他來
    源，及張水生有無出賣該基地使用權之權限，均核與被上訴人為系爭房屋之原始
    起造人地位不生影響。是本件被上訴人主張其為系爭房屋之原始起造人乙節，堪
    信為真正。
四、按所有權人對於無權占有或侵奪其所有物者，得請求返還之，對於妨害其所有權
    者，得請求除去之，民法第七百六十七條定有明文。次按：依民事訴訟舉證責任
    分配原則，所有權人對占用人或有妨害之虞之人主張物上請求權，僅須證明其為
    所有權人及被占用或有之妨害之虞之事實為已足，倘被告抗辯其對該物有管領、
    支配及使用之正當權源，即應負舉證之責（最高法院八十五年台上字第一一二０
    號判決意旨參照）。上訴人即原審被告等雖抗辯：張紹書於生前曾以二十七萬元
    向被上訴人購得系爭房屋等語，但為被上訴人所否認，上訴人就所辯，雖援引證
    人張慣、邱永棟、張啟明、張啟昌、張深霖等人於原審言詞辯論期日及證人呂蒼
    林在本院之準備程序期日之證言為證。經查：證人張慣於九十二年四月八日原審
    辯論期日係證稱：「房子何人蓋的我不清楚，我在六十二年間回到員林時系爭房
    子作為神壇，管理人為我父親（張紹書），該房子在六十八年間由我及我父親帶
    廿七萬向張翼宗買的，因為當時張翼宗要賣給外人，我父親認為不可賣給外人，
    所以要賣別人多少，便向他買多少，買賣時沒有訂立買賣契約，買賣時只有我及
    我父親與張翼宗三人在場。買房子的錢是我父親自銀行領出來的。買後神壇並沒
    有變更，我父親生病時有找所有小孩回來，要求神壇要保持，若有變更為道路被
    徵收，其徵收費由六個兄弟平分，且我父親當時有要別人去向張翼宗要回那張買
    賣契約回來，而張翼宗有答應要交還買賣契約書但至今仍未交還，這張是張翼宗
    向別人買的買賣契約書。交錢地點是在張翼宗的家，是張翼宗的新家，不是在神
    壇，相距約五十公尺。」等語，而證人謝深霖、張啟昌則證稱：張紹書於前開家
    庭會議曾囑咐「神壇」為六兄弟共有等語；證人邱永棟、張啟明則證稱：於八十
    四年間某晚兩造兄弟間家庭會議，張紹書曾要求被上訴人交出前開土地使用權買
    賣契約書等語；至證人呂蒼林於本院九十二年十月二日準備程序期日則證稱：廣
    興堂為張紹書創辦，張紹書過世前曾交代上訴人丙○○香火不能斷，房屋失火後
    ，亦非被上訴人清除，至於房屋何人所建造，其並不知情，亦不過問，但被上訴
    人於當時有何資力可興建房屋等語。揆之上開各證人所言，顯見前揭「土地使用
    權買賣契約書」為系爭房屋產權誰屬之憑證，苟如證人張慣所證，張紹書於六十
    八年間係擔心被上訴人將系爭房屋出賣於外人，而以二十七萬元之價金買受該房
    屋之事實上處分權及基地之使用權，何以未同時以長者之尊，命被上訴人交付土
    地使用權買賣契約書，或另立書據為證，而任由被上訴人繼續持有該買賣契約書
    ，迄八十四年間始要求被上訴人交出該土地使用權買賣契約書？再參之兩造及其
    等之兄弟張慣、張水相於八十一年十二月二十六日曾簽立分鬮書（見台灣彰化地
    方法院檢察署九十一年度他字第一五八三號偵查卷宗第二十二頁），雙方約定：
    「１、現有家父張紹書房屋二棟甲方（指張慣、張水相、張翼宗）願無條件放棄
    給乙方（指上訴人三人），甲方同意承諾，各不得得反悔，恐口無憑，特立此分
    鬮書。２、甲方在中華民國伍拾陸年陸月貳拾參日與乙方簽下家父張紹書房屋北
    側一棟，甲方願無條件放棄給乙方」，而據當時之在場見證人謝深霖於九十年十
    一月四日警詢時亦陳稱：該分鬮書第一點所載之房屋二棟係指上訴人乙○○目前
    所住的二棟房屋，而第二點所指之建物為上訴人乙○○現住二棟房屋北側該棟建
    物等語。是倘系爭房屋之產權確為張紹書所有無訛，何以兩造及訴外人張慣、張
    水相於八十一年十二月二十六日由公親為見證人立具鬮書分產時，未將系爭房屋
    列為張紹書現有之房屋，而約明其產權歸屬？是證人張慣、邱永棟、張啟明、張
    啟昌、張深霖、呂蒼林等人所證，實與論理及經驗法則不相合。是上訴人既未能
    提出無其他證據資料可佐認張紹書確有向被上訴人買受系爭房屋之事實上處分權
    之情事，自無從僅憑前揭張慣等人之證言，遽認其抗辯屬實，難認其等就系爭房
    屋有管領、使用、收益之正當權源。又查本件上訴人等對被上訴人就前開房屋之
    所有權有所爭執，並曾妨礙被上訴人行使所有權，而經被上訴人聲請本院裁定假
    處分確定在案等情，已兩造所自認，復有卷附本院九十一年度裁全字第四０二二
    號裁定影本在卷可憑，堪認被上訴人主張被上訴人有侵害其所有權之虞無訛。
五、從而，本件被上訴人基於系爭房屋所有權人之地位，依民法第七百六十七條之規
    定，訴請判命上訴人等對系爭房屋不得為侵入、破壞、堆置物品或其他妨害被上
    訴人行使所有權之行為或有妨害之虞之行為，於法自屬有據，應予准許。原審為
    被上訴人勝訴之判決，即無不合，上訴意旨指摘原判決不當，求予廢棄改判，核
    無理由，應予駁回。
六、本件為判決基礎之事證已臻明確，兩造其餘攻擊防禦方法，核與判決之結果不生
    影響，自無逐一論述之必要。
據上論結，本件上訴為無理由，依民事訴訟法第四百三十六條之一第三項、第四百六
十三條、第四百四十九條第一項、第七十八條、第八十五條第一項前段判決如主文。
中      華      民      國    九十二    年     十一     月      四      日
                                      民事第一庭
~B審判長法  官  羅培昌
~B      法  官  陳弘仁
~B      法  官  蔡紹良
右為正本係照原本作成
不得上訴。
~B    法院書記官  田慧賢
中      華      民      國    九十二    年     十一     月      四      日


司法院資訊處製作；財團法人民間司法改革基金會備份。
